【裁判字號】    98,訴,1547
【裁判日期】    990315
【裁判案由】    搶奪
【裁判全文】
臺灣臺北地方法院刑事判決              98年度訴字第1547號
公  訴  人  臺灣臺北地方法院檢察署檢察官
被      告  乙○○
選任辯護人  葉忠雄律師
上列被告因搶奪案件，經檢察官提起公訴（98年度偵字第10723號）
，本院判決如下：
    主  文
乙○○傷害人之身體，處有期徒刑貳月，如易科罰金，以新台幣
壹仟元折算壹日，緩刑貳年。
    事  實
一、乙○○與甲○○原係男女朋友關係，乙○○曾於97年10月間
    借款新台幣（以下同）20萬元予甲○○，嗣二人因故分手，
    甲○○並未清償該20萬元借款，且與乙○○斷絕所有聯絡方
    法。98年2月2日上午11時10分許，乙○○在臺北市中山區○
    ○○路○段67號前，發現甲○○正欲搭乘友人吳凱萍之機車
    離去，為追討債權，一時心急，乃基於強制、傷害之犯意，
    先以強暴之方法，徒手強拉甲○○之左肩令其下車，妨害甲
    ○○離開現場之權利；復於甲○○持乙○○贈與之行動電話
    欲報警之際，接續以強暴之方法，搶取該行動電話，妨害甲
    ○○報警之權利；並於搶取行動電話之時，與甲○○發生拉
    扯，致甲○○受有左手第4、5指甲斷裂之傷害。嗣甲○○再
    以吳凱萍之行動電話報警，乙○○即持甲○○之行動電話離
    開現場。
二、案經被害人甲○○訴由臺北市政府警察局中山分局移送臺灣
    臺北地方法院檢察署檢察官偵查起訴。
    理  由
一、證據能力：
    按被告以外之人於審判外之言詞或書面陳述，除法律有規定
    者外，不得作為證據。又被告以外之人於審判外之陳述，經
    當事人於審判程序同意作為證據，法院審酌該言詞陳述或書
    面陳述作成時之情況，認為適當者，亦得為證據。當事人、
    代理人或辯護人於法院調查證據時，知有第159條第1項不得
    為證據之情形，而未於言詞辯論終結前聲明異議者，視為有
    前項之同意，刑事訴訟法第159條第1項及第159條之5分別定
    有明文。查，本件判決以下所引用被告以外之人於審判外之
    言詞或書面陳述之證據能力，業經公訴人及被告、辯護人於
    本院表示沒有意見，且迄於本案言詞辯論終結前亦未再聲明
    異議，本院審酌該等陳述作成之情況，核無違法取證及證明
    力明顯過低之瑕疵，亦認為以之作為證據為適當，依諸上開
    規定，均具有證據能力。
二、訊據被告乙○○，對於以手強拉甲○○之左肩令其下車，復
    於甲○○持行動電話欲報警之際，搶取甲○○之行動電話，
    並與甲○○發生拉扯，致甲○○受有左手第4、5指甲斷裂之
    傷害等情，均坦承不諱，核與甲○○於本院供述及證人吳凱
    萍於偵查證述情節相符，並有臺安醫院受理家庭暴力事件驗
    傷診斷書的在卷可稽，被告犯行堪以認定。
三、按刑法第302條第1項及第304條第1項之罪，其所保護之法益
    ，固均為被害人之自由，但前者係將被害人置於自己實力支
    配之下而剝奪其人身行動自由，後者僅使人行無意義之事或
    於其行使正當權利時加以妨害，兩者構成要件，行為態樣及
    被害人受害之程度尚不相同；刑法第302條第1項之剝奪人行
    動自由罪與同法第304條第1項之強制罪，其所保護之法益，
    固均為被害人之自由，惟前者重在保護個人之行動自由；後
    者重在保護個人之意思自由，有最高法院70年度台上字第14
    87號、74年度台上字第3651號判決可資參照。經查，被告強
    拉甲○○下車及強取其行動電話致其指甲斷裂，意在追討債
    務不讓其離開及報警，並未將甲○○置於自己實力支配之下
    而剝奪其人身行動自由，而甲○○亦未喪失其行動自由，是
    被告上開行為應成立刑法第304條第1項之強制罪及刑法第
    277 條第1項之傷害罪，公訴人認被告係犯刑法第302條第1
    項之妨害自由罪之罪，尚有未洽，惟與起訴之基本事實同一
    ，本院自得變更起訴法條予以審理。被告係以一行為觸犯上
    開二罪，應依想像競合犯從一重之傷害罪處斷。爰審酌被告
    急於解決債務之行為動機，被害人甲○○所受傷害不重，已
    原諒被告而返還部分借款予被告，有其匯款之匯款單在卷可
    憑，等一切情狀，量處如主文所示之刑，並諭知易科罰金之
    折算標準。又被告前未曾因故意犯罪受有期徒刑以上刑之宣
    告，有其前科資料附卷可查，因一時失慮，偶罹刑典，事後
    已坦承犯行，深具悔意，經此刑之宣告後，應知警惕而無再
    犯之虞，本院因認暫不執行其刑為當，予以宣告緩刑2年，
    用啟自新。
四、公訴意旨略以：
（一）被告乙○○意圖為自己不法之所有，而於98年2月2日11時
      10分許，在台北市○○○路○段67號，強拉甲○○下車，
      及互相拉扯搶奪其手機，致甲○○受有左肩疼痛、左手第
      3.4.5指疼痛之傷害，因認被告另涉犯刑法第325條第1項
      之搶奪罪及刑法第277條第1項之傷害罪云云。
（二）訊之被告雖坦承有搶取甲○○之手機，惟否認有搶奪之意
      思，辯稱：該手機是伊先給甲○○使用，當時伊與甲○○
      是男女朋友，就未明說是借或送，但甲○○既不願復合，
      以前給她的東西就應該返還，沒有為自己不法所有之意圖
      等語。
（三）按刑法上之搶奪罪，除客觀上須有奪取行為外，並以主觀
      上明知其無取得之權利，而圖為自己或第三人不法之所有
      為構成要件，如果誤認為有權取得，縱為排除他人妨害具
      有類似奪取之情形，仍難論以該項罪名，最高法院29年上
      字第124號判例、46年台上字第81號判例參照。經查，被
      告與甲○○原是男女朋友關係，因故分手，分手後被告仍
      俟機復合，惟甲○○無意，被告無望，即要求甲○○返還
      借款及將以前送給許女之禮物折算現金返還，甲○○拒絕
      並斷絕與被告之聯絡，系爭手機確實是被告贈與甲○○使
      用等語，業經甲○○於本院供明，是被告於本件行為前，
      已要求甲○○返還系爭手機，而誤認該手機仍屬其所有，
      其於甲○○與之斷絕聯絡，求償未果，忽見甲○○行蹤，
      急於取回所有之手機，雖客觀上有搶奪之行為，然其既誤
      認該手機乃屬其所有，主觀上即難認其「明知」無取得之
      權利，揆諸上開說明，其辯稱無主觀不法所有之意圖應可
      採信，自難以搶奪罪相繩。
（四）又刑法第293條第1項之傷害罪（即現行刑法第277條第1項
      ），以有傷害人之意思並發生傷害之結果者始能成立，若
      加害者以傷害人之意思而加暴行，尚未發生傷害之結果，
      除法律對於此項暴行另有處罰規定者外，自不成立何種罪
      名，亦有最高法院23年上字第763號可資參照。經查，公
      訴人認認被告另涉犯傷害甲○○左肩、左手3.4.5指之罪
      ，係以臺安醫院之家庭暴力事件驗傷診斷書為據，惟依診
      斷書所載，甲○○之左肩及左手3.4.5指，僅疼痛並無明
      顯外傷，有該診斷書可查，是被告強拉許左肩及與之拉扯
      手指之行為，雖造成許女該部位疼痛，然尚未發生傷害之
      結果，依前揭說明，自不成立傷害罪。
（五）綜上所述，被告上開行為，尚不構成公訴人起訴之罪，此
      外，復查無其他積極證據足資證明被告有上開犯行，本應
      為無罪之諭知，惟公訴人認此部分犯行與前揭有罪部分有
      想像競合犯之裁判上一罪關係，爰不另為無罪之諭知，附
      此敘明。
據上論斷，應依刑事訴訟法第299條第1項前段、第300條，刑法
第277條第1項、第304條第1項、第55條、第41條第1項、第74條
第1項第1款，刑法施行法第1條之1，判決如主文。
本案經檢察官蔡興華到庭執行職務
中    華    民    國    99    年    3     月    15    日
                  刑事第八庭    審判長法  官  林鳳珠
                                      法  官  陳芃宇
                                      法  官  詹慶堂
以上正本證明與原本無異。
如不服本判決應於收受送達後10日內向本院提出上訴書狀，並應
敘述具體理由；其未敘述上訴理由者，應於上訴期間屆滿後20日
內向本院補提理由書（均須按他造當事人之人數附繕）「切勿逕
送上級法院」。
                                      書記官  黃鈴容
中    華    民    國    99    年    3     月    15    日
附錄犯法條：
中華民國刑法第277條
傷害人之身體或健康者，處 3 年以下有期徒刑、拘役或 1 千元
以下罰金。
犯前項之罪因而致人於死者，處無期徒刑或 7 年以上有期徒刑
中華民國刑法第304條
以強暴、脅迫使人行無義務之事或妨害人行使權利者，處 3 年
以下有期徒刑、拘役或 3 百元以下罰金。
前項之未遂犯罰之。；致重傷者，處 3 年以上 10 年以下有期徒刑。

司法院資訊處製作；財團法人民間司法改革基金會備份。
